【裁判字號】    92,重訴,120
【裁判日期】    921029
【裁判案由】    所有權移轉登記等
【裁判全文】
臺灣高雄地方法院民事判決  九十二年度重訴字第一二○號
    原      告    丁○○
                  乙○○
    訴訟代理人    郭季榮律師
    被      告    甲○○      .
                  丙○○      .
                  戊○○      .
                  庚○○      住台北縣板橋市○○路○段一三０巷六九號六樓
                  壬○○      .
                  己○○      .
    兼  右四人
    訴訟代理人    辛○○      .
當事人間所有權移轉登記等事件，本院於中華民國九十二年十月十五日言詞辯論終結
，判決如下：
    主      文
原告之訴及假執行之聲請均駁回。
訴訟費用由被告甲○○負擔二分之一，餘由原告負擔。
    事實及理由
一、按原告於判決確定前，得撤回訴之全部或一部，但被告已為本案之言詞辯論者，
    應得其同意，民事訴訟法第二百六十二條第一項定有明文。本件原告於審理中撤
    回其訴，惟因被告甲○○不同意撤回，依上開規定，應由本院續行審理，先予敘
    明。
二、原告主張：
    坐落高雄縣鳳山市○○段大老衙小段二二一之六地號土地及其上未辦保存登記之
    建物即門牌號碼高雄縣鳳山市○○路一七七號 (下稱系爭房地) ，原係兩造之被
    繼承人翁黃雪吟所有，嗣經兩造繼承而為公同共有。因翁黃雪吟生前於八十四年
    六月七日曾書立「翁黃雪吟遺產繼承分配書」，表明願將系爭房地分歸原告取有
    ，嗣翁黃雪吟於八十九年七月三日死亡後，經原告催促被告依上開分配書之內容
    履行，被告均未置理，爰依民法第一千一百六十五條之規定請求被告履行，並聲
    明：(一)被告應將系爭土地協同原告辦理所有權移轉登記與原告共有。(二)被告應將
    系爭建物交付原告。(三)願供擔保，請准宣告假執行。
三、被告抗辯：
  (一)被告戊○○、庚○○、壬○○、己○○及辛○○均認諾原告之主張，被告丙○○
    則不爭執原告主張之事實。
  (二)被告甲○○抗辯原告所提出之「翁黃雪吟遺產繼承分配書」並非翁黃雪吟所書立
    ，且其內容不符法定要件，應屬無效。
四、兩造不爭執之事實：
    系爭房地原係兩造之被繼承人翁黃雪吟所有，嗣經兩造繼承而為公同共有。
五、得心證之理由：
    原告依民法第一千一百六十五條規定，請求被告履行被繼承人翁黃雪吟遺囑所定
    分割遺產之方法，被告除甲○○、丙○○外，固均認諾原告請求，惟被告甲○○
    則以上開情詞置辯，則本件爭點應係：系爭「翁黃雪吟遺產繼承分配書」是否有
    效？茲說明如下：
  (一)按「遺囑應依左列方式之一為之：一、自書遺囑。二、公證遺囑。三、密封遺囑
    。四、代筆遺囑。五、口授遺囑。」；「自書遺囑者，應自書遺囑全文，記明年
    、月、日，並親自簽名；如有增減、塗改，應註明增減、塗改之處所及字數，另
    行簽名。」，民法第一千一百八十九條、第一千一百九十條定有明文。再按代筆
    遺囑由遺囑人指定三人以上之見證人，由遺囑人口述遺囑意旨，使見證人中之一
    人筆記宣讀、講解、經遺囑人認可後，記明年月日及代筆人之姓名，由見證人全
    體及遺囑人同行簽名，遺囑人不能簽名者，應按指印代之，民法第一千一百九十
    四條亦有明文。遺囑非依此法定方式為之者，不生效力，最高法院二十八年上字
    第二二九三號判例足資參酌。
  (二)經查：兩造之被繼承人翁黃雪吟生前曾在被告辛○○陪同下，於戴永達律師事務
    所訂立「翁黃雪吟遺產繼承分配書」一節，業經被告辛○○自認，並有該分配書
    附卷可參。而依該分配書之內容，固有將系爭房地分歸原告二人共同繼承、各持
    分二分之一之記載，惟因係以打字排版方式製作，並非翁黃雪吟本人所自行書寫
    ，原不符合民法第一千一百九十條所定自書遺囑之法定方式；且復查無任何遺囑
    人所指定之見證人簽名確認，自不生自書遺囑或代筆遺囑之效力。此外，翁黃雪
    吟之前開分配書亦未依其他遺囑（公證遺囑、密封遺囑或口授遺囑）之法定方式
    為之，而無法轉換為其他有效之遺囑，亦不生遺囑之效力。準此，翁黃雪吟所署
    名之「翁黃雪吟遺產繼承分配書」既不生遺囑之效力，縱其曾有意將遺產中之系
    爭房地分歸原告取得，依前開說明，仍不生效力。
六、綜上所述，原告所提出「翁黃雪吟遺產繼承分配書」不生遺囑之效力，所為分配
    遺產之行為自不生效力。從而，原告依民法第一千一百六十五條規定，請求被告
    移轉登記系爭土地及交付系爭房屋，為無理由，應予駁回；又其聲請宣告假執行
    ，已失所依附，應一併駁回。
七、訴訟費用之負擔：依民事訴訟法第八十一條第一款，判決如主文。
中      華      民      國    九十二    年      十      月    二十九    日
                                臺灣高雄地方法院民事第一庭
~B法      官  許政賢
正本係照原本作成。
如不服本判決，應於送達後廿日內，向本院提出上訴狀並表明上訴理由，如於本
判決宣示後送達前提起上訴者，應於判決送達後十日內補提上訴理由書（須附繕本）。
中      華      民      國    九十二    年      十      月    二十九    日
~B法院書記官  邱靜銘


司法院資訊處製作；財團法人民間司法改革基金會備份。
